【裁判字號】    90,上易,1346
【裁判日期】    901030
【裁判案由】    恐嚇
【裁判全文】
臺灣高等法院臺南分院刑事判決              九十年度上易字第一三四六號    Ｇ
      上  訴  人  臺灣臺南地方法院檢察署檢察官
      被      告  甲  ○  ○.
右上訴人因被告恐嚇案件，不服臺灣臺南地方法院八十九年度易字第八九五號中華民
國九十年六月二十九日第一審判決（起訴案號：臺灣臺南地方法院檢察署八十八年度
偵字第八四五三號），提起上訴，本院判決如左：
      主      文
原判決撤銷。
甲○○共同以強暴使人行無義務之事，處有期徒刑參月，如易科罰金以參佰元折算壹
日。
      事      實
一、甲○○（即吳孟峰）於八十四年初，在臺南市國花大樓中一家科技廣場認識從事
    奧黛芬化妝品工作之丙○○，對其產生好感，丙○○則利用甲○○對其好感及關
    懷之情，以欲擴展業務為由，自八十四年八月二十四日起至八十六年一月六日止
    ，陸續向甲○○借款，甲○○則以其父所有之土地向臺南市第三信用合作社所貸
    得新臺幣（下同）六百六十萬元，借與丙○○共五百四十二萬二千元，丙○○簽
    發本票二十六張及款項借用證一張給甲○○，以為憑據。惟丙○○陸續借得款項
    後，均未返還，進而避不見面、逃逸無蹤。甲○○心有不甘，遂於八十七年間，
    經人介紹，委託專門為人討債之邱寶弘（通緝到案後，另行審結）向丙○○催討
    債務，邱寶弘竟基於概括犯意，於八十七年八月十五日，夥同與其有犯意聯絡之
    賴姓成年男子，至臺南市○○街一六三號，找上丙○○之夫陳明崑（嗣於八十七
    年九月八日與丙○○辦理離婚），要求陳明崑轉告丙○○出面處理，其間並以「
    要吃圓或的或是扁的」等語，向陳明崑恐嚇，致陳明崑心生畏懼。翌日丙○○仍
    未出面，邱寶弘又與該賴姓成年男子一同至陳明崑住處，強押陳明崑至臺中市，
    找有積欠丙○○債務之人索債未果，邱寶弘即向陳明崑索取「走路工」八萬元。
    復於八十七年八月二十四日，邱寶弘與該賴姓成年男子又強押陳明崑至臺南縣西
    港鄉港東村雙張廓六號丙○○之母乙○○住處，拿出丙○○所簽發之本票，要求
    乙○○為丙○○還債，並以「要吃圓的或扁的」等語，恐嚇乙○○，致乙○○心
    生畏懼，遂同意將其所有之座落臺南縣佳里鎮○○○段一七九五號土地設定抵押
    權以擔保丙○○所積欠甲○○之債務，並於翌日（八十七年八月二十五日）將其
    印鑑、戶籍謄本等資料交給邱寶弘設定抵押權登記（在此之前尚無證據證明甲○○知悉邱寶弘係以上開恐嚇手段催討債務，附此敘明）。
二、乙○○於八十七年八月二十五日將前開印鑑、戶籍謄本等物交予邱寶弘設定抵押
    權以擔保丙○○所積欠甲○○之債務後，邱寶弘即告知甲○○此情，並將乙○○
    之印鑑、戶籍謄本等資料轉交給甲○○，甲○○旋即於翌日（八月二十六日）將
    乙○○之印鑑、戶籍謄本等資料交予代書劉燕如，除委託劉燕如將前開土地辦理
    設定抵押權登記於邱寶弘外，並請劉燕如代覓買主。於八十七年十二月，甲○○
    經劉燕如告知有人欲購買前開土地，為順利將該土地出售以償債，甲○○遂與邱
    寶弘共同基於概括之犯意聯絡，由邱寶弘帶同劉燕如前往乙○○住處，辦理塗銷
    抵押登記及買賣土地事宜。邱寶弘遂於八十八年一月二十八日，帶同劉燕如及另
    二名姓名不詳男子至乙○○住處，由劉燕如拿出預先備好之文件資料，佯稱欲塗
    銷抵押權設定登記，要求乙○○於其上捺指紋，但遭乙○○拒絕，邱寶弘則以強
    暴手段，強拉乙○○之手在文件資料上捺指紋，事後乙○○經調閱土地登記謄本
    ，始知前開土地除已於八十八年二月五日為塗銷抵押權登記外，同時並以買賣原
    因移轉於不知情之王信介（實際買受人為卓海煌，因其不具自耕農身分而以王信
    介名義登記，王信介經處分不起訴在案），甲○○並收受卓海煌給付一百五十萬
    元（尾款部分因卓海煌得知土地尚有糾紛而未給付）。
三、案經丙○○、乙○○訴請臺灣臺南地方法院檢察署檢察官偵查起訴。
      理      由
一、訊之被告甲○○固坦承有透過其舅父戴天保介紹，委由邱寶弘向丙○○要債等情
    ，惟堅詞否認有何恐嚇取財犯行，並辯稱：伊並不認識邱寶弘，係邱寶弘主動和
    伊聯絡，伊當時在臺南市第三信用合作社工作很忙，伊不知邱寶弘以何手段要債
    云云。
二、經查：
  (一)上開座落臺南縣佳里鎮○○○段一七九五號土地雖為告訴人乙○○所提供以擔保
    丙○○所積欠被告之債務，惟告訴人本無出售土地以替丙○○清償債務之義務，
    而邱寶弘於前開時地經要求乙○○於土地移轉契約書上簽名捺指紋遭拒絕後，竟
    強拉乙○○之手在預先備妥之土地移轉契約書上捺指紋，而將該土地出售於他人
    ，使乙○○遭受鉅額之損失。
  (二)雖被告對於邱寶宏前開行為均諉稱係邱寶宏個人行為，伊不知情云云，然告訴人
    乙○○係經邱寶弘之恐嚇，遂於八十七年八月二十五日，將其印鑑、土地謄本等
    資料交給邱寶弘設定抵押以擔保丙○○積欠被告之債務等情，前已述及。前開土
    地隨即於翌日（八月二十六日）即由代書劉燕如辦妥設定抵押登記予邱寶弘，而
    被告就此亦坦承係伊要邱寶弘去找劉燕如辦理抵押登記（詳八十九年四月十五日
    偵查筆錄）。據上，被告於邱寶弘自乙○○處取得印鑑、土地謄本等資料後，欲
    辦理登記手續事宜均已知情，並囑邱寶弘去找劉燕如辦理抵押登記等情，益證前
    開被告辯稱全係邱寶弘個人所為，伊並不知情云云，顯與事實不符。
  (二)又查前開乙○○之印鑑及權狀早於八十七年八月二十五日即由告訴人交予邱寶弘
    ，然代書劉燕如於偵查中並證稱：「（問：邱寶弘認識否？）只見過一次面」「
    （問：情形如何？）吳孟峰告訴我乙○○女兒欠他錢，有拿本票及法院裁定給我
    看，是吳孟峰拿印鑑及權狀過來要我辦，我說不可以，要本人過來才可以，我就
    請吳孟峰帶我去，他約我在西港一個地方等．．．」（詳八十八年十月十四日偵
    查筆錄）等語，足認被告確於八十七年八月二十五日乙○○交付邱寶弘印鑑及權
    狀後，已知悉此事，並於八十八年一月二十八日持乙○○之印鑑及權狀請託代書
    劉燕如辦理塗銷抵押及移轉土地事宜等情。又邱寶弘於八十七年八月二十四日前
    往乙○○住處索債時，曾出示丙○○所簽發之本票等情，迭據乙○○於歷次偵、
    審中指訴甚詳，而被告於八十八年一月二十八日前往代書劉燕如處要求辦理塗銷
    抵押登記事宜時，亦出示本票及法院裁定予劉燕如為證；而被告又自承伊要邱寶
    弘去找劉燕如辦理抵押登記等情，互相參酌前情，顯見被告於八十七年八月二十
    五日告訴人交付印鑑及權狀予邱寶弘後，確曾多次與邱寶弘聯絡並接觸。
  (四)綜上所述，告訴人乙○○於八十七年八月二十五日交付邱寶弘印鑑及權狀後，迄
    八十八年一月二十八日告訴人遭邱寶弘強行拉手蓋捺指印止，其間邱寶弘顯然與
    被告保持密切聯繫，甚至多次接觸，是被告所辯均係邱寶弘個人所為，伊並不知
    情云云，顯屬卸責之詞，委無足採。
三、另證人劉燕如於偵查中復證稱：「（問：這塊土地為何會過戶至王信介名下？）
    吳孟峰的媽媽問我說有沒有人要買，這件事在八十七年十月就談了，但我一直找
    不到買主，到八十七年十二月，我要把這塊地過戶給吳孟峰外婆，剛好有人介紹
    有一個王先生要買，就成交了」（詳八十八年十月十四日偵查筆錄），「（問：
    這塊地是誰委託你辦過戶登記？）吳孟峰，本來要過戶給吳孟峰外祖母楊麗雲」
    「因吳孟峰也是欠人家錢，如欲過戶給楊麗雲沒辦法過戶，所以叫我幫他問看看
    有沒有人要買這塊地」等語（詳八十八年十二月七日偵查筆錄），是被告對於系
    爭土地早已有出售求現之意甚明。而另審酌八十八年一月二十八日邱寶弘等人前
    往告訴人家住處時，事先已備妥土地買賣契約書等資料以觀，被告顯然急於將上
    開土地出售求現自明。
四、又邱寶宏持丙○○簽發之本票前往乙○○住處催討債務等情，迭據乙○○於歷次
    偵審時陳述詳明。被告既將丙○○簽發之本票即其所憑藉之債權憑證全數交付給
    邱寶弘代其向丙○○討債，顯見其應對邱寶弘充分信任；而另審酌邱寶弘於取得
    前開告訴人印鑑及權狀後，尚願充當人頭而辦理抵押權登記，並於事後復將本票
    交還被告，以利被告持往代書劉燕如處辦理塗銷抵押登記及移轉土地等事宜，足
    證邱寶弘與被告私交甚篤。再參酌被告指示邱寶弘找代書劉燕如辦理抵押權設定
    後，被告即急欲將上開土地出售求現等情，以及被告於知悉辦理塗銷抵押登記及
    移轉土地事宜需土地所有人本人親辦後，即囑邱寶弘帶同劉燕如前往告訴人住處
    等情，甚至於前往告訴人住處時事先即已備妥系爭土地之買賣契約書，顯見被告
    與邱寶弘有不計一切，以任何方式達成將上開土地出售求現之共識，當屬無疑。
    而被告甚至於系爭土地售後，已取得一百五十萬元款項。綜合前情，被告就前開
    行將上開土地出售行為，不僅事先與邱寶弘有所謀議，其中並囑邱寶宏帶同劉燕
    如前往告訴人住處辦理土地買賣移轉登記事宜，並於事後取得出售土地款項一百
    五十萬元，是被告所辯伊全不知情云云，要無可採。
五、綜上所述，邱寶弘以強暴手段，強拉乙○○之手蓋捺指紋於系爭土地移轉契約書
    等犯行，業據告訴人屢於歷次偵審時指訴甚詳，並核與證人丙○○及曾秋貴等人
    於偵查中所為之證述情節相符，此外，復有告訴人蓋捺手印之土地登記申請書、
    不動產買賣契約書影本在卷可稽，是邱寶弘前開犯行已事證明確而堪予認定。核
    被告甲○○所為，係犯刑法第三百零四條第一項之強制罪。公訴人認被告所為係
    犯刑法第三百零五條之恐嚇罪，起訴法條，尚有未洽，應予變更。被告與邱寶弘
    間就前開犯行，有犯意之聯絡與行為之分擔，均為共同正犯。
六、原審疏未詳察，即遽認不能證明被告犯罪，因予被告無罪判決之諭知，容有未洽
    。檢察官上訴意旨，執以指摘原判決不當，為有理由，自應由本院將原判決撤銷
    改判，以期適法。爰審酌被告尚無不良記錄，且因借出款項無法取回而犯罪之動
    機、目的，及手段不當，與所生之危害甚鉅及犯罪後態度尚稱良好等一切情狀，
    量處被告如主文第二項所示，並諭知易科罰金之折算標準，以資儆懲。
七、至於事實欄一部分，因無事證證明被告與邱寶弘有犯意之聯絡及行為之分擔，尚
    不能證明被告有此部分犯罪，公訴人認此部分與前述論罪科刑部分為裁判上一罪
    關係，爰不另為無罪諭知，併此敘明。
據上論斷，應依刑事訴訟法第三百六十九條第一項前段、第三百六十四條、第二百九
十九條第一項前段、第三百條，刑法第二十八條、第三百零四條第一項、刑法第四十
一條第一項前段，罰金罰鍰提高標準條例第一條前段、第二條，判決如主文。
本案經檢察官曾顯智到庭執行職務。
中    華    民    國      九十      年        十      月      三十      日
                                  臺灣高等法院臺南分院刑事第五庭
                                      審判長法官  李    文    福
                                            法官  蔡    長    林
                                            法官  董武    全
右正本證明與原本無異。
不得上訴。
                                      法院書記官  李    良    倩
中    華    民    國      九十      年        十一      月     二       日
附錄法條：
刑法第三百零四條第一項：以強暴、脅迫使人行無義務之事或妨害人行使權利者，處
                        三年以下有期徒刑、拘役或三百元以下罰金。


司法院資訊處製作；財團法人民間司法改革基金會備份。
